【裁判字號】    98,司繼,2363
【裁判日期】    980915
【裁判案由】    拋棄繼承權
【裁判全文】
臺灣高雄地方法院民事裁定            98年度司繼字第2363號
聲  明  人  丁○○
兼上列一人
法定代理人  戊○○    住同上
聲  明  人  庚○○    住同上
            甲○○    住高雄市.
            乙○○    住高雄市.
            丙○○    住同上
上列聲明人聲明拋棄被繼承人己○○之遺產繼承權事件，本院裁
定如下：
    主  文
聲明駁回。
程序費用新臺幣壹仟元由聲請人負擔。
    理  由
一、(一)按繼承人得拋棄其繼承權，前項拋棄，應於知悉其得繼承
    之時起三個月內，以書面向法院為之，民法第1174條第1 項
    、第2 項亦有明文規定。而前開法條規定：「知悉其得繼承
    之時起三個月內」之文義解釋，繼承人得為拋棄繼承之除斥
    期間起算點，係指繼承人知悉繼承開始之原因事實，且因而
    覺知自己為法律上之繼承人（自覺繼承人說）起算，並非從
    繼承人認識或可得認識遺產時（認識遺產說）起算。(二)按繼
    承人得拋棄其繼承權，民法第1174條第1 項固定有明文，惟
    向法院聲明拋棄繼承權之前提，必須聲明人係應繼承人而於
    聲明時業已取得繼承權。倘聲明人於聲明時尚非應繼承人而
    未取得繼承權，即不得向法院聲明拋棄繼承，自不待言。次
    按遺產繼承人，除配偶外，依左列順序定之：一、直系血親
    卑親屬。二、父母。三、兄弟姊妹。四、祖父母，民法第11
    38條定有明文。
二、本件聲請意旨略以：被繼承人己○○（女，民國○○年○ 月○○
    日生，身分證統一編號：Ｚ000000000號，生前最後住所：高
    雄市○○區○○街343 號）於98年3 月10日死亡，聲明人丁○○係被繼承人之女，聲明人戊○○、庚○○係被繼承人之
    父母，聲明人甲○○、乙○○、丙○○係被繼承人之兄弟姐
    妹，自願拋棄繼承，爰依法具狀聲請拋棄繼承等語。
三、經查：
  (一)本件聲明人主張被繼承人己○○於98年3 月10日死亡，聲明
    人丁○○係被繼承人之女，聲明人戊○○、庚○○係被繼承
    人之父母，聲明人甲○○、乙○○、丙○○係被繼承人之兄
    弟姐妹等情，業據其提出被繼承人之除戶謄本、聲明人之戶
    籍謄本為證，固堪信為真實。
  (二)惟聲明人丁○○到庭證述：「（何時知悉被繼承人過世？）
    媽媽過世時我就知道了。」、「（有無參加媽媽喪禮？）有
    。」等語（見98年9 月9 日訊問筆錄）；又聲明人戊○○到
    庭陳稱：「（何時知道被繼承人過世？）98年3 月10日。」
    等語（見同上筆錄）；復聲明人甲○○到庭陳稱：「我們一
    直在被繼承人身邊，被繼承人過世時我們都知道」等語（見
    同上筆錄），觀諸渠等之陳述可知，聲明人丁○○於被繼承
    人己○○98年3 月10日死亡時即已知悉其死亡，足認聲明人
    於斯時應已覺知自己為被繼承人法律上繼承人。
  (三)承前所述，聲明人丁○○應於知悉其得繼承之時起3 個月內
    以書面向法院聲明拋棄繼承，故聲明人丁○○至遲應於98年
    6 月10日前聲明拋棄繼承，然其遲至98年6 月22日始具狀向
    本院聲明拋棄繼承，有聲明狀上本院收狀日期戳章可佐，是
    以，顯逾3 個月之法定期限，堪可認定。綜上所述，聲明人
    丁○○逾期聲明拋棄繼承，自難謂合法，應予駁回。
  (四)至聲明人戊○○、庚○○為被繼承人己○○之父母，為被繼
    承人己○○之法定第二順序之繼承人；聲明人甲○○、甲○○、丙○○為被繼承人己○○之兄弟姐妹，為被繼承人己○○之法定第三順序之繼承人，參諸首揭法律規定暨上開說明
    ，法定第一順序之繼承人即聲明人丁○○未拋棄繼承權前，
    難謂法定第二、三順序之繼承人即聲明人戊○○、庚○○、
    甲○○、乙○○、丙○○已取得繼承權可向本院聲明拋棄繼
    承可言，是本件聲明人戊○○、庚○○、甲○○、乙○○、
    丙○○之聲明，經核與法不合，應予駁回。
  (五)按民法繼承編施行法第1 條之3 第1 項規定：「繼承在民法
    繼承編中華民國九十八年五月二十二日修正施行前開始，繼
    承人未逾修正施行前為限定繼承之法定期間且未為概括繼承
    之表示或拋棄繼承者，自修正施行之日起，適用修正後民法
    第一千一百四十八條、第一千一百五十三條至第一千一百六
    十三條之規定。」。次按修正後民法第1148條第2 項規定：
    「繼承人對於被繼承人之債務，以因繼承所得遺產為限，負
    清償責任。」，是以本件因被繼承人己○○於98年3 月10日
    死亡而開始，聲明人丁○○未逾98年5 月23日修正施行前為
    限定繼承之3 個月之法定期限，且未為概括繼承之表示者，
    自得適用修正後民法第1148條第2 項規定，對於被繼承人之
    債務，僅以所得遺產為限負清償責任，附此敘明。
四、依非訟事件法第21條第1 項前段、第23條、第24條第1 項，
    民事訴訟法第85條第1 項，裁定如主文。
中    華    民    國    98    年    9     月    15    日
                  家事法庭  司法事務官  林于莙
上為正本係照原本作成。
如對本裁定抗告，須於裁定送達後10日之不變期間內，向本院提
出抗告狀，並繳納抗告費新臺幣1,000元。
中    華    民    國    98    年    9     月    15    日
                            書  記  官  李冠毅


司法院資訊處製作；財團法人民間司法改革基金會備份。
